臺灣新北地方法院民事判決
111年度訴字第955號
原      告  沈金珠  
訴訟代理人  呂銀海  
被      告  呂欽陵  

            陳善德  
            陳素杏  
            陳素婉  
            陳家榆  
            呂封裕  

            呂封菊  
            呂玉姑  
上列當事人間請求塗銷抵押權登記事件，經本院於民國111年6月
28日言詞辯論終結，判決如下：
    主  文
被告應就附表所示不動產，於民國84年7月6日設定如附表所示之
抵押權辦理繼承登記，並將該抵押權登記塗銷。
訴訟費用由原告負擔。
    事實及理由
壹、程序方面：
一、按訴狀送達後，原告不得將原訴變更或追加他訴，但請求之
    基礎事實同一者，不在此限，民事訴訟法第255條第1項但書
    第2款定有明文。 查，本件原告起訴請求塗銷抵押權登記，
    原係以如附表所示不動產（下稱系爭不動產）之抵押權人陳
    瑞由為被告，惟陳瑞由已於本件起訴前之民國97 年7月13 
    日死亡，其繼承人為呂欽陵、陳善德、陳素杏、陳素婉、陳
    家榆、呂封裕、呂封菊、呂玉姑，上開繼承人迄未就上開抵
    押權辦理繼承登記等事實，有系爭不動產登記謄本、戶籍資
    料、繼承系統表附卷可稽（見本院卷第15頁、第27至51 頁
    ）。故原告撤回對陳瑞由之起訴，追加呂欽陵、陳善德、陳
    素杏、陳素婉、陳家榆、呂封裕、呂封菊、呂玉姑為被告，
    並追加請求呂欽陵、陳善德、陳素杏、陳素婉、陳家榆、呂
    封裕、呂封菊、呂玉姑就上開抵押權辦理繼承登記），核原
    告上開所為變更追加，係基於同一抵押權所衍生之同一基礎
    事實，合於民事訴訟法第255 條第1 項第2 款規定，應予准
    許。
二、被告經合法通知，均未於言詞辯論期日到場，核無民事訴訟
    法第386 條各款所列情形，爰依原告聲請，由其一造辯論而
    為判決。
貳、實體方面：
一、原告主張：系爭不動產係其向訴外人謝麗菊購買，而於84年
    間謝麗菊曾將系爭不動產設定本金最高限額新臺幣（下同）
    240萬元、存續期間自84年6月21日至85年6月21日止之如附
    表所示抵押權（下稱系爭抵押權）予被告之被繼承人陳瑞由
    。然系爭抵押權所擔保之債權縱令存在，自85年6月21日起
    至100年6月21日止，陳瑞由或其繼承人即被告等均未向原告
    行使其請求權，則系爭抵押權所擔保之債權已因15年間不行
    使而消滅，且於時效完成後5年內，因繼承而為系爭抵押權
    人之被告等自100年6月21日消滅時效完成後5年間，亦不實
    行系爭抵押權，依民法第880條規定，系爭抵押權已因除斥
    期間之經過而消滅，爰依民法第767條第1項中段提起本訴等
    語，並聲明：如主文第1項所示。
二、被告均未於言詞辯論期日到場，亦未提出準備書狀作何聲明
    或陳述。
三、本院之判斷：
　㈠原告主張之上開事實，業據提出系爭不動產登記謄本、戶籍
    資料、繼承系統表為證（見本院卷第15頁、第27至51 頁）
    ，且被告等人已於相當時期受合法之通知，於言詞辯論期日
    不到場，亦未提出準備書狀爭執，依民事訴訟法第280 條第
    1 項、第3 項前段規定，應視同自認，是堪信原告上開主張
    為真實。
　㈡按修正後之民法第881條之1至第881條之17之規定，除第881
    條之1第2項、第881條之4第2 項、第881條之7之規定外，於
    民法物權編修正施行前設定之最高限額抵押權，亦適用之，
    民法物權編施行法第17條定有明文。再按最高限額抵押權得
    約定其所擔保原債權應確定之期日，並得於確定之期日前，
    約定變更之；最高限額抵押權所擔保之原債權，除另有規定
    外，因約定之原債權確定期日屆至而確定，同法第881 條之
    4 第1 項、第881 條之12第1 項第1 款並有明文。又請求權
    ，因15年間不行使而消滅；以抵押權擔保之債權，其請求權
    已因時效而消滅，如抵押權人於消滅時效完成後，5年間不
    實行其抵押權者，其抵押權消滅，民法第125條前段、第880
    條亦分別有明文規定。本件姑不論系爭抵押權是否有擔保債
    權存在，縱令有擔保債權存在，系爭抵押權既約定存續期間
    為至85年6 月21 日止，則系爭抵押權所擔保之債權即於當
    日確定，被告之被繼承人陳瑞由自該日起得向其債務人行使
    系爭抵押權所擔保之債權請求權，然未有證據證明陳瑞由或
    被告迄至100年6月21日止，曾行使該債權之請求權，被告對
    於該債權之請求權即因15年間不行使，而於100年6月21日時
    效完成而消滅。又最高限額抵押權確定後，即成為普通抵押
    權，其從屬性因而回復，其所擔保之債權即為確定時存在且
    於不逾最高限額之擔保範圍內為特定債權，有最高法院91年
    度台上字第641號判決意旨參照，故系爭抵押權仍有民法第8
    80條之適用。被告既未能於該債權之消滅時效完成後之5年
    間即105年5月21日以前實行系爭抵押權，依民法第880條規
    定，系爭抵押權自已歸於消滅。
　㈢按所有人對於妨害其所有權者，得請求除去之；因繼承、強
    制執行、徵收、法院之判決或其他非因法律行為，於登記前
    已取得不動產物權者，應經登記，始得處分其物權，民法第
    767條第1項中段、第759條分別定有明文。如前所述，系爭
    抵押權業已因除斥期間屆至而消滅，惟系爭抵押權登記仍然
    存在，顯對原告就系爭不動產之所有權有所妨害，故原告自
    得依前揭規定，請求被告辦理繼承登記後塗銷系爭抵押權。
四、從而，原告依民法第767 條第1 項中段規定，訴請被告辦理
    繼承登記後塗銷系爭抵押權，為有理由，應予准許，爰判決
    如主文第1 項所示。
五、末按因共有物分割、經界或其他性質上類似之事件涉訟，由
    敗訴當事人負擔訴訟費用顯失公平者，法院得酌量情形，命
    勝訴之當事人負擔其一部，民事訴訟法第80條之1 定有明文
    。本件被告係因繼承取得系爭抵押權，渠等或因未能知悉繼
    承系爭抵押權而未及塗銷，難以歸責於被告，且塗銷系爭抵
    押權之結果，純屬利於原告，原告亦表示同意負擔訴訟費用
    等語（本院卷第97頁）。本院斟酌上開情形，認本件訴訟費
    用由原告負擔，較為公平，茲參照民事訴訟法第80條之1 之
    法理，命由原告負擔本件訴訟費用。
中　　華　　民　　國　　111 　年　　7 　　月　　22　　日
                  民事第四庭    法　官　古秋菊
以上正本係照原本作成
如對本判決上訴，須於判決送達後20日內向本院提出上訴狀。
中　　華　　民　　國　　111 　年　　7 　　月　　22　　日
                                書記官　劉馥瑄
　　　　　　　　　　　　　　
附表：
不動產標示 抵押權登記內容 新北市○○區○○段000○號建物 （建物門牌：新北市○○區○○路000號地下一層，權利範圍：12分之1） 共有部分：丹鳳段2277建號，權利範圍：100000分之6060 1.收件年期：84年 2.字號：莊登字第030587號 3.登記日期：84年7月6日 4.權利人：陳瑞由 5.債權額比例：全部 6.擔保債權總金額：本金最高限額新臺幣2,400,000元 7.存續日期：自84年6月21日至85年6月21日 8.清償日期：依照各個契約約定 9.債務人及債額比例：謝麗菊、林梓明 10.權利標的：所有權 11.設定權利範圍：12分之1 12.設定義務人：謝麗菊